最高法院刑事判決　　　　　　九十六年度台上字第二五一六號
上　訴　人　甲○○
選任辯護人　蕭顯榮律師
上列上訴人因貪污案件，不服台灣高等法院台中分院中華民國九
十六年二月七日第二審更審判決（九十四年度重上更(五)字第八七
號，起訴案號：台灣彰化地方法院檢察署八十六年度偵字第二五
六、二五九八號），提起上訴，本院判決如下：
    主  文
原判決撤銷，發回台灣高等法院台中分院。
    理  由
本件原判決撤銷第一審關於上訴人甲○○（民國三十九年六月十
五日生）部分之判決，改判依刑法修正前牽連犯及八十五年十月
二十三日修正前貪污治罪條例第六條第一項第四款之規定，論處
上訴人依據法令從事公務之人員，對於主管之事務，直接圖利罪
刑，固非無見。
惟查：(一)、被告以外之人於審判外之言詞或書面陳述：除法律有
規定者外，不得作為證據，刑事訴訟法第一百五十九條第一項定
有明文。又刑事訴訟法施行法第七條之三固規定：中華民國九十
二年一月十四日修正通過之刑事訴訟法施行前，已繫屬於各級法
院之案件，其以後之訴訟程序，應依修正刑事訴訟法終結之。但
修正刑事訴訟法施行前已依法定程序進行之訴訟程序，其效力不
受影響。惟其所謂「已依法定程序進行之訴訟程序，其效力不受
影響。」，係指之前之訴訟程序已經依法踐行而言。本件原判決
認定上訴人有行使公務員明知為不實之事項而登載於職務上所掌
之公文書罪及對於主管之事務，直接圖利罪之事實，無非以證人
黃顯昌、張義經、黃耀南、黃俊雄、甲○○（四十九年生）、張
有冬等人分別於法務部調查局彰化縣調查站之供述為主要論據。
然黃顯昌等人於該調查站之供述，均屬審判外之言詞，依法本不
得作為證據，且上訴人於原審審判期日已明確辯稱其等在該調查
站之所言不實（見原審更(五)卷第九十七頁背面），則原審未經傳
喚黃顯昌等人到庭具結作證，並予上訴人詰問之機會，遽行判決
，其訴訟程序已有違誤。且對於黃顯昌等人於該調查站之供述，
之前如何已依法定程序進行訴訟程序，亦未詳加說明，即謂其效
力不受影響，並有理由不備之違誤。又依原判決理由一(二)、(4)(5)
引述黃俊雄、甲○○（四十九年生）於該調查站之供述內容並未
明確指出上訴人辦理查估時有何關係登載不實之情形，原判決據
以為上訴人不利之認定，亦有證據上理由矛盾之違誤。(二)、原判
決事實認定上訴人為圖利黃顯昌等人，未依法簽報，於八十五年
三、四月間接續逕予查估，並將黃顯昌、張義經、黃嘉豐、黃耀
南、黃俊雄、甲○○（四十九年生）、張居之及張有冬等人種植
之垂榕數目、胸徑等不實事項，登載於職務上所掌之補償查估清
冊公文書上。並以經檢察官於八十五年十一月十四日會同相關單
位會勘現場結果情形作比較，認為二者顯然差異極大，即有不實
登載之情形。然對於上訴人查估當時之實際情形如何，原審並未
切實調查清楚，且上訴人查估之時間與檢察官會勘現場之日期，
相距七、八月之久，而其間於同年七月三十一日、八月一日賀伯
颱風侵襲台灣時，依彰化縣鹿港鎮公所八十九年五月二十五日八
九鹿鎮農字第八八五二號函，確有造成該鎮轄內農作物嚴重浸水
倒伏之情形，雖同時說明「樹木方面經查並無損害呈報」之語（
見原審上更(一)卷第五五頁），但該西濱快速公路上樹木如有遭賀
伯颱風侵襲受害，是否必向該鎮公所呈報？如未呈報，是否即能
認無受損害？原判決就此未進一步說明，仍有理由不備之違誤。
另原判決理由中引述之經濟部水利處第四河川局函僅說明海堤潰
決、破損之情形，未提及公路上樹木有無受損，但此是否即可認
定樹木並無受損，尚非無疑。至交通部公路局西部濱海公路中區
工程處函，僅說明該處辦理西濱快速公路新建工程，於八十六年
八月八日發包，並於同年月二十二日進場開工，有關賀伯颱風侵
襲之相關事宜不詳等情（見同上卷第六七、七六頁），不足據為
認定公路上之樹木有無受損。原判決以上開函文不足證明黃顯昌
等人所種植之垂榕，因颱風受損，以致檢察官勘驗時，數目不符
之情事，而推定上訴人有登載不實之犯行，與採證法則不相適合
，自有可議。(三)、原判決理由引述證人黃耀南於調查站供述「甲
○○曾偕同該公所三名職員到我承租之土地上辦理查估」，及甲
○○（四十九年生）供述「八十五年三月間，甲○○（指上訴人
）會同鹿港鎮公所人員五、六人至我所種植垂榕之土地辦理查估
」等語，如果均屬實在，則對於會同上訴人到場查估之鎮公所人
員，自有傳喚作證之必要，以釐清上訴人查估時有無故意為不實
登載之情事。原審未深入調查說明，即行判決，尚不足以昭折服
，而有應調查之證據未予調查之違誤。上訴意旨指摘原判決不當
，非全無理由，應認仍有撤銷發回更審之原因。
據上論結，應依刑事訴訟法第三百九十七條、第四百零一條，判
決如主文。
中　　華　　民　　國　九十六　年　　五　　月　　十　　日
                      最高法院刑事第四庭
                          審判長法官  莊　登　照
                                法官  洪　明　輝
                                法官  黃　一　鑫
                                法官  林　秀　夫
                                法官  徐　昌　錦
      本件正本證明與原本無異
                                      書  記  官
中　　華　　民　　國　九十六　年　  五 　 月   十五 　日
                                                      ｖ
